臺灣宜蘭地方法院民事判決　　　　　　　95年度簡上字第60號
上　訴　人　甲○○
訴訟代理人　乙○○
被上訴　人　丙○○
上列當事人間拆屋還地事件，上訴人對於民國95年10月17日本院
宜蘭簡易庭95年度宜簡字第119 號第一審判決提起上訴，本院於
96年3月12日言詞辯論終結，判決如下：
    主      文
上訴駁回。
第二審訴訟費用新臺幣貳仟壹佰陸拾元由上訴人負擔。
    事實及理由
一、被上訴人起訴主張：緣坐落宜蘭縣員山鄉○○段59地號土地
    為被上訴人所有，被上訴人於民國92年間因土地鑑界後始發
    現上訴人越界在系爭土地上蓋有1 層水泥瓦頂之豬舍（下稱
    系爭地上物），而無權占有系爭土地面積19.15 平方公尺，
    其屢次向上訴人請求返還占用之系爭土地，上訴人均置之不
    理，為此依民法第767 條之規定，請求上訴人應將坐落系爭
    土地上之前開地上拆除，並將該部分之土地返還被上訴人等
    語。
二、上訴人則以：上訴人之前手王清隆係上訴人之兄林塗壽之繼
    子，系爭土地前於43年9 月間由當時的土地所有權人即林塗
    壽贈與給上訴人，未過戶前林塗壽就先行交付土地，同意上
    訴人興建地上物，當時伊即在土地上興建系爭地上物使用多
    年，後來因為兄弟分財產時而疏未過戶，但是原土地所有權
    人既已交付土地同意上訴人興建房屋，迄今已有40年了，應
    已成立使用借貸之法律關係，嗣後買受系爭土地之被上訴人
    亦應受其拘束，繼受前開法律關係，故上訴人係有權占用系
    爭土地。退步言，縱認兩造無使用借貸關係存在，被上訴人
    於85年間向其前手買受系爭土地，當時應得可知悉系爭地上
    物有越界建築占用其買受土地之情事，然其購買後迄提起本
    件訴訟止已達10餘年之久，顯有默示現狀之存在，並應有民
    法第796 條越界建築規定之適用，不得請求拆屋還地等語，
    資為抗辯。
三、本件原審對於被上訴人之請求，判決被上訴人全部勝訴，上
    訴人全部聲明不服，求為廢棄原判決，並判決駁回被上訴人
    於原審之訴；被上訴人則求為判決駁回上訴。
四、兩造不爭執之事實：
（一）坐落宜蘭縣員山鄉○○段59地號，地目建，面積129.43平
      方公尺之土地所有權全部，為被上訴人所有。
（二）如附圖編號Ａ所示之1 層水泥瓦頂地上物為上訴人所有，
      於95年4 月24日原審至現場履勘時，係堆放農具使用，並
      經原審囑託宜蘭地政事務所測量結果，該地上物占用被上
      訴人所有前開土地19.15平方公尺。
五、得心證之理由：
    本件兩造爭執之處，經行爭點整理後確認為：上訴人與系爭
    土地原所有人林塗壽之間是否有使用借貸關係存在？如有前
    開關係存在，被上訴人是否應受其拘束，亦即上訴人得否以
    之對抗被上訴人？又本件有無民法第796 條有關越界建築之
    適用？被上訴人依所有權的法律關係請求上訴人應予拆屋還
    地，是否有理由？茲審酌如下：
（一）上訴人與系爭土地原所有人林塗壽之間是否有使用借貸關
      係存在？如有前開關係存在，被上訴人是否應受其拘束，
      亦即上訴人得否以之對抗被上訴人？
  １、按所有人對於無權占有或侵奪其所有物者，得請求返還之
      ，民法第767 條前段定有明文。以無權占有為原因，請求
      返還所有物之訴，被告對原告就其物有所有權存在之事實
      無爭執，而僅以非無權否認占有為抗辯者，原告於被告無
      權占有之事實，無舉證責任。被告應就其取得占有，係有
      正當權源之事實證明之。如不能證明，則應認原告之請求
      為有理由。查本件上訴人就其所有如附圖編號Ａ所示之1
      層水泥瓦頂地上物占用被上訴人所有系爭土地之事實並不
      爭執，然被上訴人否認其係有權占有，則上訴人對於其占
      用系爭土地，乃有法律上之正當權源，自應依法負舉證之
      責。
  ２、經查，被上訴人所有系爭土地，重測前乃為宜蘭縣員山鄉
      ○○段新城小段100 地號土地，其所有權人原為訴外人王
      清隆，王清隆之前所有權人為訴外人林塗艷，林塗艷之前
      所有權人則為訴外人林塗壽之事實，有宜蘭縣宜蘭地政事
      務所95年8 月30日宜地一21字第0950008825號函檢送之系
      爭土地舊式土地登記簿謄本及相關申請及異動資料各1 份
      在卷可稽（詳原審卷宗第62至95頁），且為兩造所不爭執
      ，堪信屬實。而查，上訴人主張43年間系爭土地當時之所
      有權人林塗壽同意要將系爭土地之一部無償贈與給林塗艷
      及上訴人之事實，亦有上訴人所提出之鬮分合約書乙份（
      詳原審卷宗第52至59頁）為證，被上訴人亦不否認其真正
      ，則上訴人其與林塗壽就系爭土地之一部有贈與契約存在
      ，應堪信為真實。惟贈與契約性質上乃屬債權契約，依契
      約相對性原則，原則上僅於契約當事人間有其拘束力，不
      及於第三人，是上訴人既不否認贈與人林塗壽雖欲將系爭
      土地之一部贈與給上訴人，然迄未辦理過戶登記，則被上
      訴人既非林塗壽之繼承人，亦未同意繼受林塗壽與上訴人
      間之前述贈與契約，揆諸前開說明，其自不受林塗壽與上
      訴人間之前述贈與契約之拘束，林塗壽是否確因疏忽而未
      將系爭土地之一部過戶予上訴人，要屬上訴人與林塗壽間
      之糾葛，尚難以之對抗被上訴人，主張其為有權占用，是
      上訴人此部分主張，不足為採。
  ３、上訴人復主張其與林塗壽間有前揭贈與契約存在，雖林塗
      壽尚未履行過戶義務，但林塗壽在43年間即將土地先行交
      付，同意上訴人興建系爭地上物，應另行成立使用借貸之
      法律關係，且建物存在迄今已有40年，上訴人嗣後輾轉買
      受系爭土地所有權，應繼受前開使用借貸之法律關係，故
      上訴人仍為有權占用云云。然為被上訴人所否認，並以：
      縱認原土地所有權人林塗壽與被上訴人間另有使用借貸關
      係存在，然伊買受系爭土地時根本不知道上訴人有占用到
      土地，亦不清楚上訴人與原土地所有權人間之任何約定，
      所以應該不受渠等間契約之拘束等語置辯。經查，贈與，
      因當事人一方以自己之財產，為無償給與於他方之意思表
      示，經他方允受而生效力，民法第406 條定有明文。依此
      規定，必交付財產於人之一方，有將財產無償給與於他方
      之意思，始能成立贈與。在贈與物係土地所有權之情形，
      贈與人所應履行之義務乃包含辦理土地所有權移轉登記及
      交付贈與土地兩項，前者為所有權移轉之生效要件，後者
      為受贈人行使使用、收益權之要件。查系爭土地之原所有
      權人林塗壽前與林塗艷及上訴人書立鬮分合約書，同意將
      系爭土地之一部無償贈與給林塗艷及上訴人，已詳如前述
      ，則林塗壽於贈與契約成立後，縱將贈與之系爭土地之一
      部先行交付予上訴人建築地上物使用，使上訴人取得系爭
      土地之占有，亦係本於前述贈與之法律關係所為之交付，
      而為履行其贈與義務之一部，尚難認林塗壽因前開交付行
      為，而與上訴人間另行成立一使用借貸之法律關係，故上
      訴人主張其與系爭土地原所有人林塗壽間另有使用借貸之
      關係存在，亦無足採。況使用借貸本係無償借用之性質，
      不能與租賃相提並論，難認有民法第425 條之適用。故土
      地於所有權移轉於他人後，除已得該他人即現在之所有人
      同意允予繼續使用外，縱經前所有人無償提供或允許借用
      人使用，亦不能以之拘束現在之所有人，而對現在之所有
      人主張有使用該土地之權利，最高法院亦著有91年度台上
      字第27 8號裁判意旨可資參照，故上訴人之主張縱屬可採
      ，亦無法拘束被上訴人，而以之對抗，附此敘明。
（二）本件有無民法第796 條有關越界建築之適用？
  １、按土地所有人建築房屋逾越疆界者，鄰地所有人如知其越
      界而不即提出異議，不得請求移去或變更其建築物。但得
      請求土地所有人，以相當之價額，購買越界部分之土地，
      如有損害，並得請求賠償。民法第796 條固定有明文。惟
      所謂土地所有人建築房屋逾越疆界者，鄰地所有人如知其
      越界，而不即提出異議，不得請求移去或變更其建築物，
      係指鄰地所有人「於土地被越界建築當時」明知而不即時
      反對，不得於事後請求拆除建築物而言。倘他方於越界建
      築之初，已取得鄰地所有人之同意或基於雙方之約定，所
      成立之契約關係，當無該越界建築規定之適用。最高法院
      著有81年度台上字第938 號、86年度台上字第2103號裁判
      意旨可參。又民法第796 條所謂越界建築，其建築物必為
      房屋，苟屬非房屋構成部分之牆垣、豬欄、狗舍或屋外之
      簡陋廚廁，尚不能謂有該條之適用。另豬舍並非房屋，越
      界建築豬舍，鄰地所有人無論是否明知而不異議，均無民
      法第796 條之適用。最高法院亦著有59年台上字第1799號
      判例、69年度台上字第3673號裁判意旨可資參照。
  ２、查上訴人主張縱認兩造無使用借貸關係存在，然被上訴人
      於85年間向其前手買受系爭土地，當時應得可知悉系爭地
      上物有越界建築占用其買受土地之情事，但其購買後迄提
      起本件訴訟止已達10餘年之久，顯有默示現狀之存在，並
      應有民法第796 條越界建築規定之適用云云。惟查，判斷
      有無前開揭越界建築規定之適用，應以「土地被越界建築
      當時」為基準，並非以土地所有權人嗣後受讓取得土地之
      時間點為準，且上訴人既主張其之所以在系爭土地興建系
      爭地上物，乃基於其與林塗壽間之贈與契約，雖林塗壽尚
      未履行過戶義務，即在43年間即先行將土地交付使用，同
      意上訴人興建系爭地上物等語如上。則揆諸前開說明，上
      訴人在興建系爭地上物時，乃係本於其與鄰地所有人即系
      爭土地當時之土地所有權人林塗壽之贈與約定，而占用系
      爭土地興建，並無民法第796 條有關越界建築規定之適用
      。況系爭地上物原係做豬舍使用，業據被上訴人於原審中
      一再陳述在卷，上訴人對之亦無爭執，雖於原審履勘時系
      爭地上物已無養殖豬隻，而僅放置農具，然其既非供居住
      使用之房屋，亦無民法越界建築規定之適用，故上訴人以
      前揭事由，主張被上訴人不得訴請拆屋還地，亦屬無據。
（三）被上訴人依所有權的法律關係請求上訴人應予拆屋還地，
      是否有理由？
      綜上所述，上訴人未能舉證證明其占用系爭土地，乃有法
      律上之正當權源存在，則被上訴人依民法第767 條之規定
      ，請求上訴人應將坐落系爭土地上如附圖編號Ａ所示面積
      19.15平方公尺之1層水泥瓦頂地上物拆除，並將占用之土
      地返還被上訴人，為有理由，原審予以判准，並依民事訴
      訟法第389 條規定依職權為假執行之宣告，核無不合，上
      訴論旨指摘原判決不當，求為廢棄改判，為無理由，應予
      駁回。
六、據上論結，本件上訴為無理由，依民事訴訟法第436條之1第
    3項、第449條第1項、第78條，判決如主文。
中　　華　　民　　國　　96　　年　　3　　 月  　19　　日
                  臺灣宜蘭地方法院民事庭
                    審判長法官  楊麗秋
                    法      官  張軒豪
                    法　    官　林翠華
正本與原本無異
本判決不得上訴
中　　華　　民　　國　　96　　年　　3　　 月　　20　　日
                    書  記  官　陳旺誠
裁判費計算書：
┌────────┬────────┬────────┐
│　 項　　　目   │金　額（新台幣）│   備　　註     │
├────────┼────────┼────────┤
│ 第二審裁判費   │      2,160元   │上訴人於95年11月│
│                │                │ 7日繳納        │
└────────┴────────┴────────┘
